【裁判字號】    97,台上,4532
【裁判日期】    970918
【裁判案由】    殺人未遂
【裁判全文】
最高法院刑事判決            九十七年度台上字第四五三二號
上  訴  人  台灣高等法院檢察署檢察官
被      告  甲○○
選任辯護人  方正彬律師
上列上訴人因被告殺人未遂案件，不服台灣高等法院中華民國九
十四年十二月二十九日第二審判決（九十四年度上訴字第三五九
三號，起訴案號：台灣台北地方法院檢察署九十四年度偵字第九
○○二號），提起上訴，本院判決如下：
    主  文
上訴駁回。
    理  由
按刑事訴訟法第三百七十七條規定，上訴於第三審法院，非以判
決違背法令為理由，不得為之。是提起第三審上訴，應以原判決
違背法令為理由，係屬法定要件。如果上訴理由書狀並未依據卷
內訴訟資料，具體指摘原判決不適用何種法則或如何適用不當，
或所指摘原判決違法情事，顯與法律規定得為第三審上訴理由之
違法情形，不相適合時，均應認其上訴為違背法律上之程式，予
以駁回。本件檢察官上訴意旨略稱：(一)、原判決認定被告甲○○
並無殺害被害人郭志陽之犯意，固非無見。惟被告已自承與郭志
陽之間本即有糾紛存在，且認為郭志陽打破其玻璃，況先前亦有
二次持刀要砍郭志陽，顯見被告早有預謀行兇。又證人李育霖證
述：「我們一群人在該處，聽到有人講話很大聲，他們講一講，
聽到一個老老的，用台語講你再大聲試看看，對方有回他一句，
……老老的從後面計程車拿一把刀出來，朝對方頭部砍下去。…
…就是拿刀一出來，就直接砍下去。……蠻順的，速度也很快。
……被害人當時沒有彎腰，被告墊（踮）腳起來砍他。」可證被
告欲置郭志陽於死地，並非以普通傷害之犯意而行兇。原判決所
為判斷，顯然違背經驗定則。(二)、證人王德城證稱：「被害人應
是故意不躲，他是認為你敢對我怎樣，我就給（讓）你怎樣。他
們像拍電影般慢動作的樣子。……速度很慢，所以可以看清楚是
從頭砍下去。」由上開證述，可知被告於行兇時，思路清晰，行
動自如。被告所辯「當時我茫茫的，不知砍到何處」，無殺害郭
志陽之意圖，不足採信。原審對上開證據恝置不論，違反二十年
非字第一○四號判例。(三)、被告於偵查中供述，知道「頭部是身
體之重要部位，自頭部砍殺會致命」，及承認「拿刀自他（指郭
志陽）頭上揮下去」。由被告之自白，益證其有殺人之犯意。(四)
、人之頭部為重要器官所在，若遭利器揮砍，「非受重傷亦有致
命之虞」，此不僅為一般人生活經驗所認知，亦為被告所知悉。
被告手持長五十公分且甚為鋒利之開山刀，朝人之頭部揮砍，會
發生如何之結果，應為被告或一般大眾所能預見。被告辯稱無殺
人之犯意，違反經驗法則。又郭志陽頭部所受之切割傷，雖僅一
公分深，但長達二十公分，該傷口若移至咽喉氣管，豈不當場斃
命。原判決以被告僅揮砍一刀，且郭志陽顏面部所受之撕裂傷，
深度僅有一公分，即率認被告並無殺人之犯意，顯有不適用判例
及違反刑事訴訟法第一百五十五條第一項之違背法令。(五)、被告
究係臨時起意持刀砍殺郭志陽，抑或早有預謀，本為台灣台北地
方法院行準備程序時，第一審檢察官請求調查之爭點之一。原審
就此重要爭點，並未依法調查審認，亦未說明被告未預謀殺人之
理由，已有理由不備之違法。又被告持用之開山刀，依其外形觀
之，顯係新購或甚少使用，被告辯稱係掃墓用之除草刀，亦有可
議。另關於開山刀之來源，被告前後所供不一，故該刀絕非被告
所拾獲，亦非供掃墓除草之用。被告若非有行兇之預謀，何以將
之置於計程車之後行李廂。原審就此攸關被告是否預謀殺人之相
關證據，漏未調查審酌，即率認被告並無殺人之犯意，亦有調查
未盡之違法。(六)、原判決以被告僅對郭志陽揮砍一刀，且於行兇
後即要求旁人打一一九電話將郭志陽送醫，率認被告無殺人犯意
。辜不論被告所言是否可信，縱屬可信，亦僅是否因己意而中止
犯行而已，與判斷被告有無殺人之犯意並無影響。原審據此即認
定被告無殺人之犯意，有適用法則不當之違法云云。
惟查：原判決綜合全案卷證資料，本於事實審法院推理之作用，
認定被告有其事實欄所載之傷害犯行，因而撤銷第一審判決，並
變更檢察官所引應適用之法條，改判論處被告傷害人之身體罪刑
，已依卷證資料說明其所憑之證據及認定之理由。對於被告之行
為如何僅成立傷害罪，非檢察官所起訴之殺人未遂罪，併已敘明
：被告與郭志陽原為舊識，先前即有糾紛，民國九十四年五月二
十二日晚上十時五十分許，被告將所駕駛之營業小客車（計程車
）停放在台北市松山區○○○路○段二九一巷十七之二號前之路
旁休息時，適鄰居郭志陽遛狗經過該處（當時二人均居住於該址
附近），再度發生口角，被告因氣憤不已，乃基於普通傷害之犯
意，從計程車後行李廂取出開山刀一把，朝郭志陽之頭部揮砍一
刀，致其左眼眶骨開放性骨折、左額頭深部撕裂傷（傷口長約二
十公分、深度平均約一公分）、左眼鈍挫傷合併結膜下出血及角
膜受損之傷害。檢察官就上開事實，雖依刑法第二百七十一條第
二項、第一項之殺人未遂罪嫌，對被告提起公訴。然而：(1)訊據
被告始終堅決否認有殺人之犯意，辯稱因為要嚇退郭志陽，致持
刀傷到對方。目擊證人李育霖、王德城亦證述，郭志陽受傷之前
，雙方有交談、爭吵。李育霖且證述：被告揮砍一刀後「被害人
坐在地上，抱著頭，被告坐在旁邊抽煙。」王德城另證述，被告
揮砍一刀後，即託伊打一一九電話（叫救護車）。(2)依卷證顯示
，被告於揮砍一刀後立即停手，並未對蹲坐地上已無抵抗能力之
郭志陽接續揮砍，且迅速請王德城撥打一一九電話叫救護車，將
郭志陽送醫。又郭志陽顏面部所受傷害，其深度約僅一公分，而
扣案之開山刀長約五十公分，刀身厚實、沉重，如被告有殺人之
犯意而用力揮砍，其所造成之傷勢，當不僅如此。依其力道觀之
，被告並未下重手。(3)被告與郭志陽之間雖有糾紛，但尚無深仇
大恨，而此次僅因細故發生爭吵，衡情並無因此即予殺害之理。
綜合上情，因認被告僅有傷害之犯意，並無殺人之犯意等情綦詳
。檢察官上訴意旨，對於原判決所為前揭論斷，並未依據卷內資
料，具體指摘有何違背法令情形。且查：(一)、刑事訴訟法第一百
六十一條已於九十一年二月八日修正公布，其第一項規定：檢察
官就被告犯罪事實，應負舉證責任，並指出證明之方法。因此，
檢察官對於起訴之犯罪事實，應負提出證據及說服之實質舉證責
任。倘其所提出之證據，不足為被告有罪之積極證明，或其指出
證明之方法，無從說服法院以形成被告有罪之心證，基於無罪推
定之原則，自應為被告無罪判決之諭知（參考本院九十二年台上
字第一二八號判例）。本件起訴之前，修正之刑事訴訟法關於舉
證責任之規定，已經公布施行，檢察官迄未提出適合於證明被告
有殺人犯意之積極證據，並說明其證據方法與待證事實之關係。
原審經審理結果，對於卷內訴訟資料，復已逐一剖析，參互審酌
，仍無從獲得被告有殺人犯意之心證，因而變更檢察官所引應適
用之法條，改判論處傷害罪刑，自不能任意指摘為違法。(二)、事
實之認定與證據之取捨，乃事實審法院之職權，苟其事實之認定
及證據之取捨，並不違背經驗法則與論理法則，即不容任意指為
違法而執為上訴第三審之理由。又刑法上殺人未遂罪與傷害罪之
區別，本視加害人有無殺意為斷，被害人所受之傷害程度，固不
能據為認定有無殺意之唯一標準，但加害人之下手情形如何，於
審究犯意方面，仍不失為重要參考資料（本院二十年非字第一○
四號判例參照）。原判決依據被告當時之「下手情形」，其僅揮
砍一刀，立即停手，並未接續揮砍，且迅速託人撥打電話，將郭
志陽送醫，又該行為所造成之傷勢，深度約僅一公分，足見下手
非重等情形，以審究其犯意。認為被告雖有傷害之犯行，但尚難
證明其有殺人之犯意，業已逐一說明及指駁（見原判決第五頁第
八行至第二十五行）。檢察官上訴意旨，仍執陳詞，就原審取捨
證據、認定事實職權之適法行使，及原判決理由已予說明之事項
，持憑己見為不同之評價，任意指摘為違法，並非適法之第三審
上訴理由。至於其餘之指摘事項，或為枝節性之問題，或為單純
事實之爭執，亦與法律規定得為第三審上訴理由之違法情形，不
相適合。其上訴違背法律上之程式，應予駁回。
據上論結，應依刑事訴訟法第三百九十五條前段，判決如主文。
中    華    民    國  九十七  年    九    月   十八   日
                      最高法院刑事第七庭
                          審判長法官  謝  俊  雄
                                法官  陳  世  雄
                                法官  魏  新  和
                                法官  吳  信  銘
                                法官  張  祺  祥
      本件正本證明與原本無異
                                      書  記  官
中    華    民    國  九十七  年    九    月   十九   日
                                                     Ｒ


司法院資訊處製作；財團法人民間司法改革基金會備份。
